臺灣臺北地方法院民事判決　　　　　　 93年度簡上字第484號
上　訴　人　甲○○
被上訴人　　內政部警政署
法定代理人　乙○○
訴訟代理人　李富祥律師
上列當事人間請求返還房屋等事件，上訴人對於民國93年6月28
日臺灣臺北地方法院臺北簡易庭93年度北簡字第13082號第一審
判決提起上訴，本院於94年3月16日言詞辯論終結，判決如下：
    主  文
上訴駁回。
第二審訴訟費用由上訴人負擔。
    事實及理由
壹、被上訴人起訴主張：門牌號碼為台北縣新店市○○街25巷10
    號（下稱系爭房屋），所有權人為中華民國，被上訴人為管
    理使用機關，系爭房屋原分配與任職被上訴人機關之訴外人
    梁效鵬，依該使用借貸之目的，在使任職者能安心盡其職責
    ，惟梁效鵬既已死亡，當然應視為使用目的業已完畢，上訴
    人為原配住人梁效鵬之子，無從繼承並行使該使用借貸契約
    之權，卻仍占有使用系爭房屋，即屬無權占有，且無法律上
    之原因而受利益，致被上訴人受有相當於租金之損害之情事
    ，即應給付相當於租金之不當得利，爰依所有物返還及不當
    得利請求權，請求上訴人應遷讓返還系爭房屋予被上訴人，
    並自起訴狀繕本送達翌日起至遷讓返還房屋日止，按月給付
    被上訴人新台幣（下同）5,21 9元等語。上訴人則以被上訴
    人在民國81年即說要將系爭新店房屋上之土地改建，如依照
    此一改建計畫之約定，上訴人即可獲得配售一間房屋，被上
    訴人迄今卻仍未有改建之動作，其要求上訴人遷讓返還系爭
    房屋，即屬違反信賴保護原則，且上訴人於系爭房屋上，自
    費合法增建面積約25坪之建物，被上訴人如欲請求返還系爭
    房屋，即應賠償上訴人自建費用2, 000,000元等語，資為抗
    辯。
貳、本件原審對被上訴人之請求，判決上訴人應將系爭房屋遷讓
    返還被上訴人，及自93年6月7日起至返還房屋之日止，按月
    給付被上訴人5,219元，其中遷讓返還房屋之履行期間為3個
    月，並依職權就被上訴人勝訴部分，為假執行及免為假執行
    之宣告。上訴人就原判決不利於上訴人部分全部聲明不服，
    求為廢棄之判決。被上訴人則聲明請求判決駁回上訴。
參、兩造不爭執之事實：
一、系爭房屋為國有，被上訴人所提出之土地登記謄本、建物登
    記謄本、公有宿舍清冊、歸戶財產查詢清單等文件之真正。
二、上訴人係被上訴人退休員工梁效鵬之子，梁效鵬係因任職關
    係始獲配住系爭新店房屋。
三、系爭房屋，目前為上訴人占有、使用。
肆、得心證之理由：被上訴人主張上訴人無權占有系爭新店房屋
    ，請求上訴人應返還上述房屋予被上訴人，並應給付被上訴
    人按土地及建物申報總價之年息5%計算之不當得利，上訴人
    則以前揭情詞置辯，本件爭點即在上訴人占有系爭房屋是否
    有正當權源？上訴人就自費增建部分是否得請求補償，如得
    請求補償在未受補償前是否得拒絕返還系爭房屋？
一、按借用人應於契約所定期限屆滿時，返還借用物。未定期限
    者，應於依借貸之目的使用完畢時返還之，民法第470條第1
    項前段定有明文。又因任職關係獲准配住宿舍，其性質為使
    用借貸，倘借用人喪失其與所屬機關之任職關係，應認依使
    用借貸之目的，已使用完畢，配住機關得請求返還。（最高
    法院91年度台上字第1926號判例）被上訴人主張上訴人占有
    之系爭房屋為國有，由被上訴人擔任管理人，原因梁效鵬任
    職於被上訴人機關（臺灣省警務處），始配住系爭房屋，其
    後梁效鵬於76年3月1日退休，並於87年2月3日死亡之事實，
    有土地建物登記謄本、公有宿舍清冊及財產歸戶查詢單（原
    證1、2、3、4）及現住人資料調查表、梁效鵬除戶
    等件可憑，應堪確認，依前揭民法規定，被上訴人自得請求
    上訴人返還系爭房屋。上訴人雖以台灣省警務處前曾於81年
    間來函查詢眷舍就地改建意願，其並於83年11月2日簽立現
    舍房地就地改建之「中央各機關學校國有眷舍房地處理辦法
    」（92年12月8日廢止）及「中央各機關學校國有眷舍房地
    處理作業要點」，雖就公有眷舍房屋辦理就地改建時有給予
    合法
    加速國有土地地上物占有人處理，以便有效利用國有土地之
    便捷方式，並不能執此為
    依據，梁效鵬既已退休、死亡，其與被上訴人間就系爭房屋
    之使用借貸關係即告終止，上訴人占有系爭房屋並無合法權
    利，被上訴人依民法第767條規定請求上訴人返還系爭房屋
    ，即屬有據。
二、次按未辦理保存登記之增建物，如增建部分與原有建築物無
    任何可資區別之標識存在，而與之作為一體使用者，因不具
    構造上及使用上之獨立性，為原有建築物之一部分，自不得
    獨立為物權之客體；若增建部分已具構造上之獨立性，但未
    具使用上之獨立性而常助原有建築物之效用者，則為附屬物
    ，其使用上既與原有建築物成為一體，其所有權應歸於消滅
    ，均屬原有建築物所有權範圍擴張，此有最高法院92年度台
    抗字第338號、92年度台上字第998號、88年度台上字第485
    號、84年度台上字第2334號裁判可資參照。上訴人主張其於
    系爭房屋前後增建，雖有臺北縣政府建設局所發給之修建證
    為憑，惟前開增建部分為系爭房屋前後增建臥室、廚房、廁
    所等，有本院93年12月21日勘驗筆錄及附圖、照片可憑，依
    其構造及使用情形，不具有構造上及使用上獨立性，依前揭
    說明，為系爭房屋所有權之擴張，被上訴人亦得請求上訴人
    返還。梁效鵬縱於增建系爭房屋時曾獲被上訴人允許，亦僅
    為是否得依添附規定請求不當得利問題（民法第816條），
    不得以此拒絕返還系爭房屋。
三、上訴人無權占有系爭房屋，既如前述，依社會通念，上訴人
    應可獲得相當於租金之利益（最高法院61年台上字第1675號
    判決參照），被上訴人依民法第179條規定請求上訴人返還
    所受利益自屬有據。本院審酌系爭房屋坐落新店市○○街巷
    內，近北新路、捷運七張站交通尚稱便捷，臨近學校（北新
    國小、中正國小、崇光女中），並系爭房屋屬老舊二層磚造
    房屋，上訴人居住使用等情（見本院93年12月21日勘驗筆錄
    、附圖及照片），認原審依土地法第97條、第148條及土地
    法施行法第25條及平均地權條例第16條規定，依系爭房屋課
    稅現值56100元，所坐落之新店市明德714地號土地申報地價
    17300元，及系爭房屋屋況、地理位置等因素，判決上訴人
    占有系爭房屋之不當得利，以占用土地及房屋課稅現值之百
    分之5計算，即每月應給付5219元〔（17300元×69.16系爭
    房屋面積＋56100元）×5％÷12＝5219元〕，並無不當。
四、綜上所述，本件被上訴人主張上訴人無權占有系爭房屋，應
    返還被上訴人，按月給付相當於租金之不當得利為可採，上
    訴人所辯均為無可取。從而，被上訴人本於無權占有及不當
    得利之法律規定，請求上訴人返還系爭房屋及自並自起訴狀
    繕本送達翌日（93年6月7日）起至返還房屋之日止，按月給
    付被上訴人5219元，為有理由，應予准許。就民事訴訟法第
    427條第1項訴訟適用簡易程序為被告敗訴判決，應依職權宣
    告假執行，民事訴訟法第389條第1項第3款定有明文。原審
    判命上訴人返還系爭房屋及如數給付不當得利，並依職權為
    假執行及免假執行之宣告，於法並無違誤。上訴意旨指摘原
    判決不當，求予廢棄改判，為無理由，應予駁回其上訴。
五、訴訟費用負擔之依據：民事訴訟法第436條之1第3項、第449
    條第1項、第78條。
中　　華　　民　　國　　94　　年　　3 　　月　　30　　日
                  民事第五庭審判長法　官　吳青蓉
                                  法  官  周美雲
               　　　　　　　　　 法　官　張松鈞
以上正本係照原本作成。
本判決不得上訴。
中　　華　　民　　國　　94　　年　　3 　　月　　30　　日
                   　             書記官　黃媚鵑
